【裁判字號】    98,上,1193
【裁判日期】    990504
【裁判案由】    履行契約
【裁判全文】
臺灣高等法院民事判決                  98年度上字第1193號
上  訴  人  台灣電力股份有限公司
法定代理人  甲○○
訴訟代理人  彭火炎律師
            張玉琳律師
被 上訴 人  乙○○
訴訟代理人  許麗美律師
上列當事人間履行契約事件，上訴人對於中華民國98年10月16日
臺灣新竹地方法院98年度訴字第139號第一審判決提起上訴，本
院於99年4月20日言詞辯論終結，判決如下：
    主      文
原判決廢棄。
被上訴人在第一審之訴駁回。
第一、二審訴訟費用由被上訴人負擔。
    事實及理由
一、被上訴人起訴主張：上訴人於民國（下同）87年年底辦理既
    設龍潭至新竹161仟伏輸電導線#3鐵塔改建工程及新建龍潭
    至峨眉345仟伏輸電導線工程，其中部分電塔間之輸電導線
    （下稱系爭線路）架設須跨越伊所有坐落新竹縣關西鎮拱子
    溝2-2、494地號等2筆土地（位置、距離及面積如附圖即竹
    北地政事務所98年5月26日複丈成果圖所示）。惟上訴人竟
    未事先書面通知並取得伊同意，即擅自動工在伊所有之上開
    土地上架設輸電導線，經伊發現提出嚴正抗議後，兩造始於
    87年12月22日進行協商，並達成合意，合意內容則由上訴人
    所屬輸變電工程處北區施工處於87年12月28日以輸北三字第
    0000-0000y號函（下稱系爭第0000-0000y號函）回覆伊：「
    有關87年12月22日貴我雙方協商，台端土地開發時，本公司
    將配合改善線路，線路經過台端土地或其上空，如台端須利
    用該土地，提示建照相關文件，本公司另覓塔址或由台端提
    供土地不影響範圍內配合，本公司負全責依原設施供電標準
    免費予以遷移。」所示之承諾，嗣於92年間，伊因政府農地
    利用政策鬆綁，規劃在其所有前開土地上興建休閒農舍（集
    村），而有開發利用前開土地之需，伊乃先後多次發函予上
    訴人，要求上訴人依上述承諾約定履行，詎上訴人竟一再藉
    詞推拖，以致伊迄今無法利用前開土地等情，爰依系爭第
    0000-0000y號函，求為命上訴人應將跨越坐落新竹縣關西鎮
    拱子溝2-2地號土地上方如附圖即竹北地政事務所98年5月26
    日土地複丈成果圖所示Ａ部分面積1,352平方公尺範圍內之
    「345KV龍潭-峨眉三、四路」輸電導線線路（長96.57公尺
    ）；及跨越坐落新竹縣關西鎮拱子溝2-2、49 4地號土地上
    方如附圖即竹北地政事務所98年5月26日土地複丈成果圖所
    示Ａ、Ｂ、Ｃ部分面積各692、616、61平方公尺範圍內之「
    161KV龍潭-新竹一、二路」輸電導線線路（長各86.50、76.
    66、10.70公尺）拆除遷移（下稱系爭土地上輸電導線線路
    拆除遷移）之判決。答辯聲明：上訴駁回。
二、上訴人則以：系爭線路係用以供應公眾用電之重要線路，倘
    若拆除，將造成公眾及國家社會之重大損失，被上訴人所有
    權之行使，應受法令之限制，被上訴人請求拆除電業設備，
    影響供電安全，違反公共利益；被上訴人欲興建農舍之情形
    ，因農牧用地建屋應受法令限制，並無證據證明被上訴人所
    主張房屋配置圖係合於法令之建築配置，且被上訴人亦未提
    示建照檢卷，而系爭線路於設置時之供電線路間隔，已符合
    「屋外供電線路裝置規則」，伊並未逾越上述法令規定，故
    現有之架空電線應無需變更；至於「161 KV龍潭-新竹一、
    二路」線路，若被上訴人將來擬建10公尺高之農舍，則以將
    ＃4鐵塔導線升高方式因應土地之變更使用即可，被上訴人
    強欲拆除，違反民法第148條規定權利行使之界限；被上訴
    人所稱之系爭第0000-0000y號函文，僅係當事人一方之單獨
    行為，被上訴人得否請求履行契約，並非無疑；何況系爭第
    0000-0000y號函文係記載於另覓塔址或由被上訴人提供土地
    不影響範圍內配合，乃附有附款之行為，上開附款並未成就
    ，被上訴人遽求拆除，尚難准許；電塔施工非長時間不能履
    行，故縱應拆除亦應酌定履行期始為適洽等語，資為抗辯。
    並上訴聲明：(一)原判決廢棄。(二)上關廢棄部分，被上訴人在
    第一審之訴駁回。
三、查系爭線路架設跨越被上訴人所有坐落新竹縣關西鎮拱子溝
    2-2、494地號之系爭土地，跨越之位置、面積及距離、高度
    均詳如附圖即竹北地政事務所98 年5月26日土地複丈成果圖
    所示；上訴人所屬輸變電工程處北區施工處曾於87年12月28
    日以輸北三字系爭第0000-0000y號函覆被上訴人：「有關87
    年12月22日貴我雙方協商，台端土地開發時，本公司將配合
    改善線路，線路經過台端土地或其上空，如台端須利用該土
    地，提示建照相關文件，本公司另覓塔址或由台端提供土地
    不影響範圍內配合，本公司負全責依原設施供電標準免費予
    以遷移」；被上訴人於92年間先後多次發函予上訴人，要求
    上訴人依系爭0000-0000y號函覆被上訴人之承諾約定履行，
    即將跨越被上訴人所有前開土地之輸電導線拆除遷移及訂定
    時程表，上訴人則先後回函被上訴人如下：(1)92年7月23日
    以新桃供電區營運處D桃供字第00000000001號函覆稱：「
    92、7、18派員會同台端現場勘查結果，有關台端計畫於旨
    述線路線下（旁）興建20戶休閒農舍，目前導線最低處與地
    面垂直距離約22公尺，請台端開發規劃時避開既設線路，若
    確實無法避免，請補送土地所有權狀、土地地籍圖、房屋建
    造執照、房屋建築配置平、斷面圖等影本各乙份，俾憑研擬
    改善方案，不便之處，尚請諒察」；(2)92年8月28日以新桃
    供電區營運處D桃供線j字第9208~0321號函覆稱：「本處92.
     08.18派員赴現場實際量測並套繪台端所提供規劃興建房屋
    配置圖結果，與台端所提供相關位置有所差異，經研討架空
    線路無法完全避開所規劃房屋上空遷移改善，近日內另研擬
    替代方案。有關申請房屋建造執照，請俟遷移方案定案後再
    申請，輸電導線造成不便之處，特申歉意」；(3)92年9月23
    日以電供字第9209-1087號函覆稱：「台端計畫興建20戶高
    度約10公尺休閒農舍，旨述線路遷移，經研擬345千伏龍潭-
    峨眉3、4路#4-#5間導線最低處與所計畫興建房屋垂直距離
    約12公尺以上，已符合經濟部所頒布『屋外供電線路裝置規
    則』規定，免予遷移。161千伏龍潭-新竹1、2 路#3-#4擬於
    緊鄰台端建築基地邊增建一座鐵柱或將#4鐵塔原地改建將導
    線提高至20公尺以上，以符合『屋外供電線路裝置規則』規
    定，經費由本公司負擔。新建塔基用地將派員與鄰地地主溝
    通。．．．房屋建造執照，請俟新桃供電營運處將新建鐵塔
    用地取得後再行補送」；(4)92年10月23日以電供字第9209-1
    373號函覆稱：「本公司87年12月28日輸北三字第0000-0000
    y號函應屬本公司向台端之承諾，其函內容列有各項條件，
    須待該等條件逐一克服後才成立。前述函中並未提及導線垂
    直問題；本公司供電線路設置標準係以『電業法』及經濟部
    頒訂之『屋外供電線路裝置規則』規定為依據，『遷移』係
    包括遷建、升高、裝置改善．．．等，本公司皆依法行政，
    對外之承諾亦未逾上述規定，更無欺騙故意之行為。本公司
    92年9月23日電供字第9209-1087號函，已承諾161千伏龍潭-
    新竹1、2路#3-#4擬於緊鄰台端建築基地邊增建一座鐵柱或
    將#4鐵塔原地改建將導線提高至20公尺以上，以符合『屋外
    供電線路裝置規則』規定，經費概由本公司負擔」；(5)93年
    1月6日以電供字第9212-0663號函覆稱：「依台端所提供建
    築物立、剖面圖，建築物高度13.2公尺，本公司345仟伏龍
    潭-峨眉3、4路#4-#5間導線跨越建築基地上空，地上高約22
    公尺以上，與建築物垂直距離8.5公尺以上，已符合經濟部
    所頒布『屋外供電線路裝置規則』規定，即符合供電標準免
    予改善。另161仟伏龍潭-新竹1、2路#3-# 4間於台端土地範
    圍內已無適當位置可供遷移，本公司92年9月23日電供字第
    9209－1087號函已明確具體答覆承諾於緊鄰台端建築基地邊
    增一座鐵柱或將#4?塔原地改建將導線提高20公尺以上，以
    符合『屋外供電線路裝置規則』規定，經費概由本公司負擔
    ，本公司各項作業持續辦理中，並未延宕」之事實，為兩造
    所不爭執，並有土地登記謄本、兩造函文、勘驗筆錄、複丈
    成果圖可稽（見原審卷第11至32頁、第46、47頁、第82頁、
    第93頁），自堪信為真實。
四、被上訴人主張上訴人應依所屬輸變電工程處北區施工處87年
    12月28日輸北三字第0000-0000y號函之承諾，將跨越系爭土
    地上方之輸電導線線路拆除遷移等情，為上訴人所否認，並
    以前開情詞置辯。經查：
（一）兩造間因上訴人於87年間辦理既設龍潭至新竹161仟伏輸
      電導線#3鐵塔改建工程及新建龍潭至峨眉345仟伏輸電導
      線工程，因其中部分電塔間之輸電導線（線路）架設跨越
      被上訴人所有坐落系爭新竹縣關西鎮拱子溝2-2、494地號
      2筆土地，乃生爭端，嗣上訴人所屬輸變電工程處北區施
      工處於87年12月28日以輸北三字第0000-0000y號函覆被上
      訴人：「有關87年12月22日貴我雙方協商，台端土地開發
      時，本公司將配合改善線路，線路經過台端土地或其上空
      ，如台端須利用該土地，提示建照相關文件，本公司另覓
      塔址或由台端提供土地不影響範圍內配合，本公司負全責
      依原設施供電標準免費予以遷移」等語（見原審卷第46、
      47頁），為兩造所不爭執。揆諸上開函文所指：「有關87
      年12月22日貴我雙方協商」，已明載兩造於87年12月22日
      達成協商，兩造並約定：「台端土地開發時，本公司將配
      合改善線路，線路經過台端土地或其上空，如台端須利用
      該土地，提示建照相關文件，本公司另覓塔址或由台端提
      供土地不影響範圍內配合，本公司負全責依原設施供電標
      準免費予以遷移」等語，顯然兩造已達成「被上訴人土地
      開發時，上訴人將配合改善線路，線路經過被上訴人土地
      或其上空，如被上訴人須利用該土地，提示建照相關文件
      ，上訴人另覓塔址或由被上訴人提供土地不影響範圍內配
      合，上訴人負全責依原設施供電標準免費予以遷移」之合
      意，核係兩造互相表示意思一致所達成之和解契約。參酌
      上訴人92年9月23日所為電供字第9209-1087號函、92 年
      10月23日電供字第9209-1373號函及93年1月6日電供字第
      921 2-0663號函，均未否認系爭0000-0000y號函文內容，
      被上訴人主張兩造應受系爭0000-0000y號函內容之拘束，
      自屬有據。上訴人否認被上訴人得依系爭第0000-0000y
      號函，請求履行契約云云，並不足取。
（二）依系爭0000-0000y號函所載「台端土地開發時，本公司將
      配合改善線路，線路經過台端土地或其上空，如台端須利
      用該土地，提示建照相關文件，本公司另覓塔址或由台端
      提供土地不影響範圍內配合，本公司負全責依原設施供電
      標準免費予以遷移」等語觀之，兩造約定上訴人另覓塔址
      或由被上訴人提供土地不影響範圍內，上訴人負全責依原
      設施供電標準免費予以遷移之前提，係以被上訴人須利用
      系爭土地，並提示建照相關文件為要件。被上訴人主張於
      92年間，因政府農地利用政策鬆綁，被上訴人規劃在其所
      有系爭土地上興建休閒農舍（集村），而有開發利用系爭
      土地之需。而依系爭土地之土地登記簿謄本記載，使用類
      別為「農牧用地」（見原審卷第11、12頁），被上訴人欲
      在系爭土地上興建農舍（集村），自須受主管機關審查是
      否合於農業用地興建農舍辦法等建築法規，始能領得建造
      執照。被上訴人主張曾先後於92年7月8日、92年7月28日
      、92年8月19日、92年9月4日、92年9月25日、92年12月12
      日函請上訴人履約，且隨函檢附開發用地權狀、附屬地權
      狀、建物立剖等建築圖等相關文件予上訴人，已符合兩造
      約定遷移線路之條件等情，並提出上開函件、房屋配置圖
      、確無現有農舍證明書、上訴人新桃供電區營運處98年8
      月13日函、基地分析概要、正向立面圖為證（見原審卷第
      15至23頁、111頁，本院卷第62、79、89、100頁）。惟查
      上開開發用地權狀、附屬地權狀、建物立剖等建築圖、基
      地分析等，並非建築執照文件，尚難認已符合系爭0000-0
      000y號函所定遷移線路之條件。又上訴人於92年7 月23日
      以新桃供電區營運處D桃供字第00000000001號函覆被上訴
      人表示：「目前導線最低處與地面垂直距離約22公尺，請
      台端開發規劃時避開既設線路，若確實無法避免，請補送
      土地所有權狀、土地地籍圖、房屋建造執照、房屋建築配
      置平、斷面圖等影本各乙份，俾憑研擬改善方案」等語（
      見原審卷第24、25頁），即要求被上訴人補送房屋建照執
      照等相關文件。又該00000000001號函所稱：「92、7、18
      派員會同台端現場勘查結果，有關台端計畫於旨述線路線
      下（旁）興建20戶休閒農舍」；92年8月28日新桃供電區
      營運處D桃供線字第9208~0321號函所稱：「本處92.08.18
      派員赴現場實際量測並套繪台端所提供規劃興建房屋配置
      圖結果」；92年9月23日以電供字第9209-1087號函所稱：
      「台端計畫興建20戶高度約10公尺休閒農舍」等語（見原
      審卷第24至28頁），亦均僅能證明被上訴人有須利用系爭
      2 筆地號土地規劃興建休閒農舍（集村）之計劃，尚難逕
      認被上訴人已提出建築執照文件，使兩造於系爭0000-000
      0y號函所定之遷移線路條件成就。
（三）按附停止條件之法律行為，於條件成就時，發生效力；因
      條件成就而受不利益之當事人，如以不正當行為阻其條件
      之成就者，視為條件已成就；民法第99條第1項、第101條
      第1項定有明文。上訴人於92年8月28日以新桃供電區營運
      處D桃供線字第9208~0321號函覆被上訴人稱：「本處92.8
      .18派員赴現場實際量測並套繪台端所提供規劃興建房屋
      配置圖結果，與台端所提供相關位置有所差異，經研討架
      空線路無法完全避開所規劃房屋上空遷移改善，近日內另
      研擬替代方案。有關申請房屋建造執照，請俟遷移方案定
      案後再申請」等語（見原審卷第26頁），固要求被上訴人
      於遷移方案定案後再申請建造執照，惟被上訴人是否申請
      建造執照，本繫於被上訴人之自由意思，尚難認上訴人係
      以不正當行為阻止系爭0000-0000y號函所定提出建照資料
      以遷移線路之條件成就。又上開第9208~0321號函係上訴
      人表示架空線路無法完全避開被上訴人所規劃房屋之上空
      ，無法達到系爭0000-0000y號函所定「台端土地開發時，
      本公司將配合改善線路」之要求，而將研擬替代方案，並
      請求被上訴人暫緩申請房屋建造執照，尚難認兩造有另行
      合意遷移線路，不再以被上訴人提出建照資料為條件。此
      由上訴人於92年9月23日仍以電供字第9209-1087號函覆被
      上訴人稱：「台端計畫興建20 戶高度約10公尺休閒農舍
      ，旨述線路遷移，經研擬345千伏龍潭-峨眉3、4路#4-#5
      間導線最低處與所計畫興建房屋垂直距離約12公尺以上，
      已符合經濟部所頒布『屋外供電線路裝置規則』規定，免
      予遷移。161千伏龍潭-新竹1、2 路#3-#4擬於緊鄰台端建
      築基地邊增建一座鐵柱或將#4鐵塔原地改建將導線提高至
      20公尺以上，以符合『屋外供電線路裝置規則』規定，經
      費由本公司負擔。新建塔基用地將派員與鄰地地主溝通。
      ．．．房屋建造執照，請俟新桃供電營運處將新建鐵塔用
      地取得後再行補送」等語（見原審卷第27、28頁），亦可
      證明上訴人係擬將導線提高至20公尺以上，達到系爭0000
      -0000y號函所定「台端土地開發時，本公司將配合改善線
      路」之要求，並請求被上訴人待取得新建鐵塔用地後，再
      送房屋建造執照。自未與被上訴人另行合意遷移線路，不
      須以被上訴人提出建照資料為條件。被上訴人辯稱上訴人
      不得再以提出建照資料作為系爭0000-0000y號函所定遷移
      線路之條件云云，並不足取。
五、綜上所述，被上訴人請求上訴人應依系爭0000-0000y號函之
    約定，遷移前開土地上之輸電導線線路，因被上訴人並未提
    出建築執照及其集村農舍合於法令建築配置之證明，應認系
    爭0000-0000y號函所定遷移線路之條件，並未成就，且上訴
    人並未以不正當行為阻其條件成就。從而，被上訴人依系爭
    第0000-0000y號函，請求上訴人應將系爭土地上輸電導線線
    路拆除遷移，洵屬無據，應予駁回。原審為被上訴人勝訴之
    判決，尚有未洽。上訴意旨指摘原判決不當，求予廢棄，為
    有理由，爰由本院將原判決廢棄，改判如主文第二項所示。
六、本件事證已臻明確，兩造其餘攻擊防禦方法及舉證，核與事
    實認定不生影響，爰不予斟酌及論述，附此敘明。
七、據上論結，本件上訴為有理由，依民事訴訟法第450條、第
    78條，判決如主文。
中    華    民    國    99    年    5     月    4     日
                    民事第十四庭
                        審判長法  官 林金村
                              法  官 湯美玉
                              法  官 李慈惠
正本係照原本作成。
如不服本判決，應於收受送達後20日內向本院提出上訴書狀，其
未表明上訴理由者，應於提出上訴後20日內向本院補提理由書狀
（均須按他造當事人之人數附繕本）上訴時應提出委任律師或具
有律師資格之人之委任狀；委任有律師資格者，另應附具律師資
格證書及釋明委任人與受任人有民事訴訟法第466條之1第1項但
書或第2項（詳附註）所定關係之釋明文書影本。
中    華    民    國    99    年    5     月    5     日
                              書記官 王敬端
附註：
民事訴訟法第466條之1（第1項、第2項）：
對於第二審判決上訴，上訴人應委任律師為訴訟代理人。但上訴
人或其他法定代理人具有律師資格者，不在此限。
上訴人之配偶、三親等內之血親、二親等內之姻親，或上訴人為
法人、中央或地方機關時，其所屬專任人員具有律師資格並經法
院認為適當者，亦得為第三審訴訟代理人。

司法院資訊處製作；財團法人民間司法改革基金會備份。
